【裁判字號】    96,重訴,159
【裁判日期】    970226
【裁判案由】    清償借款
【裁判全文】
臺灣高雄地方法院民事裁定             96年度重訴字第159號
原      告  辛○○
訴訟代理人  李明益律師
複  代理人  莊進祥律師
            啟夫律師
被      告  戊○○
            丁○○
            乙○○
            丙○○
            己○○
            甲○○
兼上列六人
共      同
訴訟代理人  庚○○  住同上
上列當事人間請求清償借款事件，本院裁定如下：
    主  文
原告之訴及假執行之聲請均駁回。
訴訟費用由原告負擔三分之一，餘由被告負擔。
    理  由
一、原告起訴主張：訴外人壬○○於民國86年6 月21日，邀同訴
    外人程慶永、程陳蔭為連帶保證人，向訴外人高雄縣鳳山市
    農會（下稱鳳山農會）借款新臺幣（下同）1,000 萬元（下
    稱系爭借款），借款期間自86年6 月21日起至87年6 月21日
    止，借款利息按鳳山農會基本放款利率機動調整計付，按月
    付息，如未按期繳款，視為借款全部到期，自逾期之日起借
    款利息改按鳳山農會放款利率加碼標準機動調整計算，並自
    逾期之日起6 個月以內者，加放款利率10% ，逾期超過6 個
    月者，加放款利率20% 計付違約金。詎壬○○自87年1 月21
    日起，即未按期繳納本息，而由原告於95年12月7 日代壬○
    ○清償借款本金1,000 萬元、87年1 月21日起至95年12月7
    日起之利息計7,98 8,986元及訴訟費用198,243 元合計18,1
    87,229元。嗣經鳳山農會將系爭借款及所承受之一切權利讓
    與原告，因連帶保證人程慶永、程陳蔭已分別於87年9 月3
    日、90年1 月16日死亡，被告戊○○、丁○○、乙○○、丙
    ○○、己○○、甲○○、庚○○均為其2 人之繼承人，被告
    均未於法定期限內為拋棄或限定繼承，依法自應承受程陳蔭
    、程慶永財產上之一切權利義務，而與壬○○就系爭借款負
    連帶清償責任，原告並已將鳳山農會讓與債權之事實通知被
    告，爰依消費借貸、連帶保證及繼承之法律關係，請求被告
    給付原告代償之本金與利息等語。求為判決：(一)被告應連帶
    給付原告17,988,9 86 元，及其中1,000 萬元自95年12 月8
    日起至清償日止，按年息9%計算之利息。(二)願供擔保，請准
    宣告假執行。
二、被告則均以：86年6 月21日向鳳山農會借貸1,000 萬元，均
    由壬○○交與原告供清償謝有信之遺產稅5,563,275 元及違
    章罰鍰4,688,300 元，且借款當時程慶永已83歲，又重度中
    風，並於次年往生，程慶永與程陳蔭均未擔任系爭借款之連
    帶保證人等語置辯。並求為判決如主文所示。
三、按除別有規定外，確定之終局判決就經裁判之訴訟標的，有
    既判力；確定判決，除當事人外，對於訴訟繫屬後為當事人
    之繼受人者，及為當事人或其繼受人占有請求之標的物者，
    亦有效力；債務人對於支付命令未於法定期間提出異議者，
    支付命令與確定判決有同一效力；而訴訟標的為確定判決效
    力之所及者，法院應以裁定駁回之，民事訴訟法第400 條第
    1 項、第401 條第1 項、第521 條第1 項、第249 條第1 項
    第7 款分別定有明文。而民事訴訟法第401 條第1 項所謂繼
    受人，應包括因法律行為而受讓訴訟標的之特定繼受人在內
    ，即在以債之關係為原確定判決訴訟標的之法律關係時，乃
    繼受該法律關係之人為特定繼受人（最高法院71年度臺上字
    第1737號判決、76年度臺抗字第261 號裁定參照）。
四、經查：鳳山農會就如附表所示之本金、利息及違約金，對壬
    ○○、程慶永、程陳蔭聲請核發支付命令，經本院核發87年
    度促字第24325 號支付命令，並於87年8 月31日確定。鳳山
    農會遂持該確定支付命令聲請強制執行，嗣因程陳蔭所有坐
    落於高雄縣鳥松鄉○○段2 地號土地（面積18,744.19 平方
    公尺）經拍賣無人應買，視為撤回強制執行結案，而核發債
    權憑證與鳳山農會，此據原告提出債權憑證1 份在可稽（見
    本院卷第224 至225 頁），並經本院核閱87年度促字第2432
    5 號、87年度執字第32514 號卷無誤。又鳳山農會係以壬○
    ○曾於86年6 月21日向其借款1,000 萬元，而程慶永與程陳
    蔭為系爭借款之連帶保證人為由，向本院聲請對壬○○、程
    慶永、程陳蔭核發支付命令，此有本院87年度促字第2432 5
    號卷所附民事支付命令聲請狀及借據各1 份在卷可參，因確
    定之支付命令與確定判決有同一之效力，則揆諸說明，凡確
    定判決所生之既判力及執行力，支付命令皆有之，是以，鳳
    山農會對壬○○、程慶永、程陳蔭基於消費借貸與連帶保證
    之法律關係所生之本金與利息請求權，自均為確定支付命令
    效力所及，而不得就該等法律關係更行起訴。
五、次查：程慶永、程陳蔭業已分別於87年9 月3 日、90年1 月
    16日辭世，而被告均為程慶永、程陳蔭所生之子女，復均未
    於法定期限內為拋棄或限定繼承，有戶籍謄本9 份、本院96
    年1 月18日、同月25日函各1 份在卷可證（見本院卷第7 至
    17頁），程慶永、程陳蔭於支付命令確定後始死亡，被告又
    為其2 人之繼承人，依民法第1148條第1 項規定，概括繼受
    程慶永、程陳蔭之權利與義務，均為民事訴訟法第401 條第
    1 項所稱之繼受人，而為該確定支付命之既判力所及。
六、再查：鳳山農會已將其基於消費借貸之法律關係對壬○○所
    生之本金債權1,000 萬元，及自87年1 月2 日起至95年12月
    7 日止之利息債權7,988,986 元讓與原告，並於95年12月25
    日、同月26日分別將債權讓與之事實通知被告等情，有鳳山
    農會96年5 月9 日函、債權讓與存證信函通知書、讓與債權
    明細各1 份，以及掛號郵件回執7 紙附卷可憑（見本院卷第
    69頁、第18至20頁），而堪認定。又依民法第295 條第1項
    規定，讓與債權時，該債權之擔保及其他從屬之權利，隨同
    移轉於受讓人，則為系爭借款擔保之連帶保證債權，自應隨
    同移轉於原告，從而，原告依法律行為受讓鳳山農會依消費
    借貸及連帶保證之法律關係對被告所生之本金與利息債權，
    自為確定支付命令訴訟標的之特定繼受人，而為確定支付命
    令之主觀範圍所及。
七、綜上所述，原告因債權讓與而繼受鳳山農會對壬○○、程慶
    永、程陳蔭基於消費借貸與連帶保證之本金與利息債權，既
    與確定支付命令之訴訟標的同一，兩造復為確定支付命令效
    力所及，原告自不得就同一債權對被告起訴，故原告就已為
    確定支付命令所及之訴訟標的，再行對被告起訴，難認合法
    ，且無從補正，自應裁定駁回。原告之訴既經駁回，則其假
    執行之聲請即失所附麗，亦應予以駁回。
八、另按勝訴人之行為，非為伸張或防衛權利所必要者，法院得
    酌量情形，命勝訴當事人負擔其行為所生費用之全部或一部
    ；而原告於第一審言詞辯論終結前撤回者，得於撤回後3 個
    月內聲請退還該審級所繳裁判費2/3 ，民事訴訟法第81條第
    1 款、第83條第1 項分別定有明文。又原告於判決確定前，
    得撤回其訴之全部或一部；但被告已為本案之言詞辯論者，
    應得其同意，民事訴訟法第262 條第1 項定有明文。因準備
    程序為言詞辯論之準備，實質上為言詞辯論之一部，如被告
    已於準備程序中，就原告主張之訴訟標的法律關係為本案之
    陳述，應與民事訴訟法第262 條第1 項但書所定被告已為本
    案之言詞辯論相當，從而原告此時撤回其訴，如未徵得被告
    同意，前因原告起訴而生之訴訟繫屬，自不因其訴之撤回而
    歸消滅（最高法院80年度臺抗字第246 號裁定參照）。
九、經查：被告於96年8 月16日共同具狀就原告起訴主張之訴訟
    標的法律關係為陳述後，原告始於同年12月28日具狀撤回起
    訴，被告並於97年1 月16日共同具狀表示不同意原告撤回等
    語，有民事答辯狀、民事撤回起訴暨聲請退還裁判費狀、民
    事聲明異議狀各1 份在卷可參（見本院卷第159 至161 頁、
    第222 至223 頁、第228 至229 頁），參照前揭說明，原告
    撤回起訴，既未徵得被告之同意，自不生訴訟繫屬消滅之效
    力。惟原告係發現本件訴訟乃就已確定支付命令所及之同一
    訴訟標的起訴，有違一事不再理原則，而具狀撤回起訴，並
    聲請退還裁判費，有民事撤回起訴暨聲請退還裁判費狀1 份
    附卷可憑（見本院卷第222 至223 頁），若非被告不同意撤
    回，原告除可領回已繳納裁判費2/3 外，更可免除無益之訴
    訟程序，節省司法資源，是被告不同意原告撤回，即非防衛
    權利所必要，且致原告受有無法退還裁判費2/3 之不利益，
    本院爰酌量由勝訴之被告負擔2/3 之訴訟費用，以符公平。
十、據上論結，本件原告之訴為不合法，依民事訴訟法第249 條
    第1 項第7 款、第95條、第81條第1 款、第85條第1 項，裁
    定如主文。
中    華    民    國    97    年    2     月    26    日
                  民事第四庭  審判長法  官  黃國川
                                    法  官  郭瓊徽
                                    法  官  高增泓
上為正本係照原本作成。
如對本裁定抗告須於裁定送達後10日內向本院提出抗告狀，並繳
納裁判費新臺幣1,000元。
中    華    民    國    97    年    2     月    26    日
                                    書記官  王芷鈴
 附表
┌──┬───────┬─────────┬──────────┐
│編號│本金（新臺幣）│利              息│違       約       金│
├──┼───────┼─────────┼──────────┤
│ 一 │10,000,000元  │自87年1 月21日起至│自87年2 月22日起至清│
│    │              │清償日止，按年息9 │償日止，逾期6 個月以│
│    │              │% 計算之利息      │內者，按左開利率10% │
│    │              │                  │，逾期超過6 個月者，│
│    │              │                  │按左開利率20% 計算之│
│    │              │                  │違約金。            │
└──┴───────┴─────────┴──────────┘


司法院資訊處製作；財團法人民間司法改革基金會備份。
